ACORDAO-COMPLETO-2339329

ACÓRDÃO 1859/2019 ATA 5/2019 - PRIMEIRA CÂMARA

VISTOS, relatados e discutidos estes autos de tomada de contas especial instaurada pelo Ministério do Turismo em desfavor de Marcos Antônio Brambilla, ex-prefeito de Pirapozinho/SP, em razão da impugnação de despesas do Convênio 596/2009 (Siafi/Siconv 703877) , que tinha por objeto o apoio à realização do evento intitulado “21ª Festa Junina de Pirapozinho - Fejupi”;
ACORDAM os Ministros do Tribunal de Contas da União, reunidos em sessão da Primeira Câmara, ante as razões expostas pelo Relator, em:
9.1. excluir da relação processual o Município de Pirapozinho/SP;
9.2. com fundamento nos arts. 1º, inciso I, 16, inciso III, alíneas ‘b’ e ‘c’, e 19, da Lei 8.443/1992, julgar irregulares as contas de Marcos Antônio Brambilla e condená-lo ao pagamento do débito discriminado a seguir, atualizado monetariamente e acrescido dos juros de mora devidos, calculado desde a data de ocorrência indicada até sua efetiva quitação, na forma da legislação vigente, fixando o prazo de 15 (quinze) dias, a contar do recebimento da notificação, para que seja comprovado, perante este Tribunal, o recolhimento da quantia ao Tesouro Nacional, nos termos do art. 23, inciso III, alínea “a”, da referida Lei, c/c o art. 214, inciso III, alínea “a”, do Regimento Interno do TCU:
	VALOR ORIGINAL (R$) 
	DATA DA OCORRÊNCIA

	42.722,01
	31/7/2009

	10.821,29
	9/10/2009

9.3. com fundamento no art. 57 da Lei 8.443/1992, aplicar a Marcos Antônio Brambilla multa no valor de R$ 20.000,00 (vinte mil reais) , atualizado monetariamente desde a data do presente acórdão até a do efetivo recolhimento, se for pago após o vencimento, na forma da legislação vigente, fixando o prazo de 15 (quinze) dias, a contar do recebimento da notificação, para que seja comprovado, perante este Tribunal, o recolhimento da quantia ao Tesouro Nacional, nos termos do art. 23, inciso III, alínea “a”, da referida Lei, c/c o art. 214, inciso III, alínea “a”, do Regimento Interno do TCU;
9.4. com fundamento no art. 26 da Lei 8.443/1992, autorizar, se requerido, o pagamento da importância devida em até 36 (trinta e seis) parcelas mensais e consecutivas, fixando o prazo de 15 (quinze) dias, a contar do recebimento da notificação, para que seja comprovado, perante este Tribunal, o recolhimento da primeira parcela, e de 30 (trinta) dias, a contar da parcela anterior, para que seja comprovado o recolhimento das demais parcelas, devendo incidir sobre cada valor mensal os devidos acréscimos legais, na forma prevista na legislação vigente, além de alertar que a falta de comprovação do recolhimento de qualquer parcela importará no vencimento antecipado do saldo devedor, nos termos do art. 217 do Regimento Interno do TCU;
9.5. com fundamento no art. 28 da Lei 8.443/1992, autorizar, desde logo, a cobrança judicial das dívidas, caso não atendida a notificação;
9.6. com fundamento no art. 16, § 3º, da Lei 8.443/1992, c/c art. 209, § 7º, do Regimento Interno do TCU, remeter cópia deste acórdão à Procuradoria da República em São Paulo, para adoção das medidas que entender cabíveis;
9.7. dar ciência deste acórdão ao Ministério do Turismo e aos responsáveis, devendo a comunicação ao responsável Marcos Antônio Brambilla ser feita na sua pessoa;
9.8. dar ciência ao advogado Rogério Leandro Ferreira (OAB/SP 142.624) , caso prossiga na defesa de Marcos Antônio Brambilla, da existência de vício na representação processual, sendo necessária, para regularização, a juntada do instrumento de procuração aos autos, nos termos do art. 145 do Regimento Interno do TCU.

Tomada de contas especial instaurada pelo Ministério do Turismo em desfavor de Marcos Antônio Brambilla, ex-prefeito de Pirapozinho/SP, em razão da impugnação de despesas de Convênio que tinha por objeto o apoio à realização do evento intitulado 21ª Festa Junina de Pirapozinho - Fejupi.

Primeira Câmara

Município de Pirapozinho - SP.

3. Responsáveis: Marcos Antonio Brambilla (XXX.221.998-XX); Prefeitura Municipal de Pirapozinho - SP (54.801.121/0001-61).

13.1. Ministros presentes: Vital do Rêgo (na Presidência) e Bruno Dantas (Relator).
13.2. Ministros-Substitutos convocados: Augusto Sherman Cavalcanti e André Luís de Carvalho.

MARCOS ANTONIO BRAMBILLA

BRUNO DANTAS

Por registrar as principais ocorrências havidas no andamento do processo até o momento, resumindo os fundamentos das peças acostadas aos autos, adoto como relatório, com os ajustes necessários, a instrução da secretaria responsável pela análise da demanda (peça 25) , que contou com a anuência do corpo diretivo da unidade (peças 26-27) :
“INTRODUÇÃO
1. Cuidam os autos de tomada de contas especial instaurada pelo Ministério do Turismo em desfavor de Marcos Antônio Brambilla, ex-prefeito de Pirapozinho/SP, em razão da impugnação total das despesas do Convênio MTur 703877/2009 por conta de irregularidades na execução física e financeira do ajuste. O convênio teve por objeto incentivar o turismo mediante apoio da ‘21ª Festa Junina de Pirapozinho - Fejupi’ (peça 1, p. 6 e 47) .
HISTÓRICO
2. Conforme disposto na cláusula quinta do termo de convênio, foram previstos R$ 113.250,00 para a execução do objeto, dos quais R$ 108.450,00 seriam repassados pelo concedente e R$ 4.800,00 corresponderiam à contrapartida (peça 1, p. 59) .
3. Os recursos federais foram repassados em uma única parcela, mediante a ordem bancária 2009OB801078, no valor de R$ 108.450,00, emitida em 29/7/2009 (peça 1, p. 83) . Os recursos foram creditados na conta corrente específica em 31/7/2009 (peça 1, p. 241) .
4. O ajuste vigeu no período de 26/6/2009 até 10/9/2009 e previa o prazo máximo de trinta dias após seu término para a apresentação da prestação de contas, conforme cláusula quarta do termo de convênio (peça 1, p. 59 e 79) e prorrogação de ofício registrada no Siconv.
5. Em outubro de 2009, o ex-prefeito municipal encaminhou ao Ministério do Turismo a prestação de contas final do ajuste (peça 14, p. 5-121) . Análise daquele Ministério concluiu que a prestação de contas não apresentava elementos suficientes que permitissem a emissão de parecer técnico conclusivo a respeito do cumprimento do objeto (peça 14, p. 125-134) .
6. Por essa razão, foi realizada diligência junto ao convenente solicitando diversos documentos, dentre eles, fotos dos shows contratados, do gerador de energia, dos transformadores, do guincho e dos sanitários químicos no evento, dos equipamentos de som e de iluminação do palco, da equipe de segurança, de eventual show pirotécnico realizado, bem como mapa de veiculação em rádio e TV, declaração acerca da gratuidade ou não do evento, declaração de autoridade local atestando a realização do evento e declaração ou comprovação de exibição do vídeo do MTur de promoção ao turismo brasileiro (peça 14, p. 135-147) .
7. Ainda foram solicitadas a apresentação e a reapresentação de documentos relacionados com a execução financeira do convênio como comprovante de devolução do saldo de recursos do convênio, comprovante de regularidade fiscal do fornecedor contratado e cópia dos documentos relacionados com as licitações realizadas. Também foi questionada a realização de despesas em data diferente da apresentada no plano de trabalho e fora da vigência do convênio.
8. O município de Pirapozinho/SP apresentou justificativas e documentação complementar (peça 14, p. 151-225 e peça 15, p. 1-26) . Além de fotos e documentos, aquela municipalidade apresentou as justificativas a seguir sintetizadas (peça 1, p. 139-153) :
a) não foi necessário contrato formal para os serviços de guincho para elevação dos pés direitos da fogueira gigante e para o aluguel dos geradores de energia e do transformador em razão de os valores contratados se enquadrarem no limite previsto no parágrafo único do art. 60 da Lei 8.666/1993 (peça 14, p. 152) ;
b) o show com João Carreiro e Capataz foi realizado em 26/6/2009, sendo que a dupla é reconhecida pela crítica especializada e pela opinião pública em geral e o valor da contratação é coerente no mercado artístico (peça 14, p. 152) ;
c) a organização do evento não se atentou para registrar fotograficamente os geradores de energia e o transformador, assim como a equipe de vigilância, mas são apresentadas declarações do presidente da festa e do prefeito municipal atestando da utilização dos equipamentos e a prestação dos serviços de vigilância no evento (peça 14, p. 153-155) ;
d) a data de locação dos banheiros químicos foi de 26 a 28/6/2009 e o valor da contratação é corrente no mercado, não havendo desproporção ou superfaturamento (peça 14, p. 154) ;
e) a data da contratação de empresa para montagem e desmontagem de palco, instalação do equipamento de som e iluminação de palco, assim como da equipe de segurança foi de 26 a 28/6/2009 e o valor das contratações é corrente no mercado, não havendo desproporção ou superfaturamento (peça 14, p. 154-156) ;
f) o show pirotécnico foi contratado para 28/6/2009 em valores compatíveis com os de mercado (peça 14, p. 156) ;
g) a comissão organizadora do evento acabou priorizando outros assuntos e não formalizou a contratação para divulgação da festa na TV e o valor da veiculação em rádio se enquadra no limite previsto no parágrafo único do art. 60 da Lei 8.666/1993 (peça 14, p. 156-157) ;
h) muito embora os fornecedores não possuíssem, à época do evento, certidões negativas de débito, eles foram contratados pois não havia outras empresas que pudessem prestar os serviços para que o evento acontecesse (peça 14, p. 159) .
9. Por fim, o então prefeito municipal de Pirapozinho alegou que foram necessárias alterações de datas a pedido de secretaria do próprio Ministério para que os recursos não fossem perdidos. Para o ex-prefeito, deve ser levado em consideração que 2009 foi o primeiro ano de apresentação de pleito de evento gerador de fluxo turístico através do SICONV (peça 14, p. 159) .
10. Em sua reanálise da prestação de contas, o MTur aprovou parcialmente a execução física do ajuste com glosa R$ 82.861,00, referente aos valores das despesas realizadas entre os dias 23 e 25/6/2009, antes, portanto, do início da vigência do convênio. A execução financeira, por sua vez, foi reprovada, com registro da devolução de R$ 10.821,29 relativo aos recursos não utilizados na execução do ajuste (peça 15, p. 29-48) .
11. A reprovação da execução financeira ocorreu, sobretudo, por conta da falta de apresentação de relatório de receita e despesa corretamente preenchidos, de notas fiscais com atesto de recebimento dos serviços e identificação do ajuste, de justificativas para a realização de pagamentos antes da emissão das notas fiscais; de justificativas com embasamento legal para inexigibilidade de licitação, de contratos de exclusividade entre os artistas e as empresas contratadas e de declaração do convenente acerca da gratuidade ou não do evento (peça 15, p. 46-48) .
12. Após ser notificado sobre os resultados da reanálise da prestação de contas, o município de Pirapozinho/SP apresentou novos esclarecimentos e justificativas com vistas a sanear as ressalvas técnicas e financeiras identificadas pelo ministério concedente (peça 15, p. 51-133) . Com base nos novos esclarecimentos, o MTur acabou por agravar as ressalvas técnicas, glosando R$ 92.099,00 no que tange à execução física do evento e reprovando integralmente a execução financeira do convênio (peça 15, p. 160-184) .
13. O convenente e Marcos Antônio Brambilla foram diligenciados tendo em vista a manutenção das ressalvas técnicas e financeiras (peça 15, p. 156-159 e 189) . Após ter negado o pedido de prorrogação de prazo, o prefeito sucessor de Pirapozinho/SP encaminhou à Coordenação-Geral de Convênios do MTur comunicação solicitando a instauração de TCE e a suspensão do registro de inadimplência do município (peça 15, p. 192-199) . Atendendo à solicitação, o MTur procedeu ao registro da suspensão da inadimplência do convênio no cadastro do Siafi/Siconv (peça 15, p. 200) .
14. Em agosto de 2014, o município de Pirapozinho/SP e o ex-prefeito foram notificados acerca da aprovação parcial da execução física e reprovação da execução financeira do ajuste (peça 15, p. 205-208 e 213) .
15. Nesse contexto, foi autuado, no âmbito do MTur, o processo da presente tomada de contas especial e elaborado o relatório do tomador de contas, cuja conclusão é no sentido de responsabilização de Marcos Antônio Brambilla pelo dano ao erário no valor total dos recursos federais repassados para o convênio em exame (peça 15, p. 327-333) .
16. O relatório da CGU concluiu que o responsável se encontra em débito com a Fazenda Nacional pelo valor original de R$ 108.450,00 (peça 1, p. 351-353) . Consta, ainda, a seguinte observação no citado relatório:
‘6.1. Em relação ao valor do débito, ressalta-se que embora conste informação na Nota Técnica de Reanálise Financeira 419/2014 (fls. 152-154) sobre a devolução de R$ 10.821,29, em consulta ao SIAFI às fls. 155-159 e 175, verifica-se que esse valor não foi considerado para aprovação parcial das contas. (peça 1, p. 352) ’
17. O certificado de auditoria e o parecer do dirigente do órgão de controle interno concluíram pela irregularidade das presentes contas (peça 1, p. 355-356) .
18. O Ministro do Turismo atestou haver tomado conhecimento das conclusões constantes do relatório e certificado de auditoria, bem como do parecer conclusivo do dirigente do órgão de controle interno (peça 1, p. 363) .
19. Após análise preliminar dos autos, esta Secretaria de Controle Externo promoveu a citação do responsável para apresentar alegações de defesa e/ou recolher aos cofres do Tesouro Nacional a integralidade dos recursos federais transferidos, abatido o valor de R$ 10.821,29 já restituído em 9/10/2009, tendo em vista a impugnação total das despesas realizados com os recursos do Convênio MTur 703877/2009, sobretudo em razão da:
‘ (…) realização de despesas antes do início da vigência do convênio, falta de apresentação de documentação relativa aos procedimentos licitatórios e de inexigibilidade ou dispensa de licitação, ausência de apresentação de contrato de exclusividade na contratação de banda artística por inexigibilidade de licitação, ausência de apresentação de contrato celebrado com a empresa de vigilância e com a empresa Antônio Machado Oliveira Filho ME, notas fiscais sem o atesto de recebimento dos serviços, pagamentos a fornecedores sem regularidade fiscal, falta de comprovante de pagamento para os fornecedores Benedito Vilela ME e Antônio Machado de Oliveira Filho - ME, contradições encontradas entre o comprovante de irradiação e a nota fiscal de divulgação do evento em rádio, não apresentação dos mapas de inserções da divulgação do evento em rede de TV, ausência de atesto pelas emissoras de TV e rádio e receitas não contabilizadas na prestação de contas em função da locação de barracas padronizadas para comerciantes.’ (peças 6-7) 
20. O ex-prefeito apresentou alegações de defesa à peça 8, registrando, dentre outros argumentos, a alegação que sua defesa não estava consubstanciada em documentos, por não ter conseguido cópia com a nova administração municipal (peça 8, p. 2) .
21. Nesse contexto, seguindo encaminhamento conferido a outros processos de tomada de contas especial do MTur que também não apresentavam cópia integral da prestação de contas, esta Secretaria diligenciou aquela pasta ministerial solicitando a apresentação de cópia da prestação de contas do ajuste em tela (peça 9-12) . Em resposta à diligência, o MTur apresentou a documentação solicitada, a qual se encontra às peças 14-15.
22. Após o recebimento de cópia integral da prestação de contas foi renovada a citação do responsável em respeito aos princípios da ampla defesa e do contraditório. Com o exame da documentação apresentada pelo MTur, o município de Pirapozinho/SP foi incluído como responsável solidário com Marcos Antônio Brambilla em razão das seguintes considerações:
‘9. Cabe registrar que, mesmo após análise preliminar da documentação da prestação de contas (peças 14-15) , permanece a maior parte das irregularidades já verificadas. Sobre o assunto, vale transcrever trecho da instrução anterior:
21. Dentre as diversas irregularidades, chama a atenção o fato de o evento, de cinco dias, ter iniciado antes da celebração do convênio. De acordo com o plano de trabalho disponibilizado no Siconv, o evento ocorreria entre os dias 26 e 28/6/2009. Esta informação também foi registrada no parecer da Coordenação-Geral de Convênio do MTur elaborada em 26/6/2009 (peça 1, p. 19) . No entanto, pesquisa na rede mundial de computadores retorna notícias de que a 21ª Festa Junina de Pirapozinho ocorreu entre os dias 23 a 27/6/2009 (peça 2) .
22. A Nota de Reanálise Técnica 126/2013, do MTur, também menciona que pesquisa na internet apresentou como resultado diversas matérias que informam a realização do evento como sendo de 23 a 27/6/2009 (peça 1, p. 249) . No mesmo documento há registro que, em 25/6/2009, foi postado no youtube vídeo com o show da dupla João Carreiro e Capataz, o qual estava previsto para ocorrer, segundo o plano de trabalho, em 26/6/2009. Tudo indica que o convênio foi celebrado para custear um evento que já estava ocorrendo.
23. A Portaria Interministerial 127/2008 veda a realização de despesa em data anterior à vigência do instrumento (art. 39, inciso V) . No mesmo sentido, a cláusula terceira, inciso II, alínea ‘n’, estabelece ser vedada a realização de despesa em data anterior à vigência do ajuste bem como a realização de pagamento em data posterior à sua vigência ‘salvo se expressamente autorizada pela autoridade competente concedente e desde que o fato gerador da despesa tenha ocorrido durante a vigência deste instrumento’ (peça 1, p. 53) .
24. Como se vê, as informações constantes dos autos indicam que o fato gerador das despesas iniciou antes da celebração do convênio. Mais agravante é o fato de que, possivelmente, a proposta do convênio foi preenchida prevendo a realização do evento a partir de 26/6/2009 a fim de levar a erro os agentes do ministério concedente acerca da legalidade da celebração do convênio.
25. Vale destacar que o parecer da Consultoria Jurídica do MTur registra que o processo com o projeto que pleiteava a celebração do convênio foi autuado em 25/6/2009 (peça 1, p. 27) . No dia seguinte, foi elaborada a análise técnica do projeto e a análise jurídica, emitida a Nota de Empenho e assinado o ajuste, mesmo dia em que, segundo o plano de trabalho, estaria iniciando o evento (peça 1, p. 25, 45 e 79) . (peça 4, p. 4) 
10. Contudo, no que tange à responsabilização, cabe fazer um reparo na citação. Isso porque a prestação de contas comprova a efetiva utilização dos recursos do convênio para pagamentos de fornecedores contratados para a realização da 21ª Fejupi (peças 14 e 15) , sendo que há evidências robustas nos autos no sentido de que o evento de fato ocorreu, como por exemplo as evidências contidas na peça 2.
Muito embora boa parte da 21ª Fejupi tenha ocorrido em data anterior ao início da vigência, a municipalidade beneficiou-se com a utilização irregular desses recursos, devendo responder solidariamente nos termos da DN TCU 57/2004:
Art. 1º Nos processos de Tomadas de Contas Especiais relativos a transferências de recursos públicos federais aos Estados, ao Distrito Federal e aos Municípios, ou a entidades de sua administração, as unidades técnico-executivas competentes verificarão se existem indícios de que esses entes da federação se beneficiaram com a aplicação irregular dos recursos.
Art. 2º Configurada a hipótese de que trata o artigo anterior, a unidade técnico-executiva proporá que a citação seja feita também ao ente político envolvido, na pessoa do seu representante legal, solidariamente com o agente público responsável pela irregularidade.’ (peça 16) 
23. Os responsáveis foram citados por meio dos Ofícios 1065/2016 e 1066/2016 (peças 20-21 e 23-24) , sendo que apenas o município de Pirapozinho apresentou alegações de defesa à peça 22.
EXAME TÉCNICO
24. Muito embora Marcos Antônio Brambilla não tenha se manifestado nesta oportunidade, o responsável apresentou defesa à peça 8. Além do fato de não ter tido acesso, naquela ocasião, da íntegra da prestação de contas, foi argumentado, em síntese, que:
a) é fato incontroverso que o show artístico ocorreu em 26/6/2009, embora tenha sido glosado o seu pagamento pelo MTur em razão de falha formal (peça 8, p. 2) ;
b) a expedição de alvará de funcionamento pelo Corpo de Bombeiros demonstra que houve a contratação de banheiros químicos e de gerador de energia, pois sem eles não haveria autorização para realização do evento (peça 8, p. 2) ;
c) qualquer cidadão da cidade ou autoridade policial ou judiciária pode atestar a realização do show pirotécnico, que é o ponto mais importante do evento (peça 8, p. 2) ;
d) a divulgação do evento ocorreu de forma ampla, pela imprensa escrita, tendo em vista que o município não conta com rede de televisão (peça 8, p. 2) ;
e) a celebração do convênio em 26/6/2009 é decorrência da burocracia do sistema político e administrativo, contudo, o pleito foi anterior ao início das festividades e se tratava do primeiro ano de gestão do responsável (peça 8, p. 3) ;
f) não há evidências de dano ao erário, tendo em vista que a verba era destinada ao evento;
g) a devolução pelo responsável dos recursos que beneficiaram toda a população do município de Pirapozinho/SP causará enriquecimento ilícito do Estado e empobrecimento sem causa do peticionário (peça 8, p. 3) ;
h) o responsável é servidor público ‘sem qualquer condição financeira de arcar com valor indevido’ (peça 8, p. 3) ;
i) o gasto público com o convênio foi revertido em favor da população e os preços contratados foram condizentes com os de mercado (peça 8, p. 3 e 4) ;
j) não está caracterizado ato de improbidade praticado pelo responsável uma vez que não agiu de forma dolosa ou culposa conforme vasta jurisprudência, como Acórdão 146.591-5/1-01, da 7ª Câmara do Tribunal de Justiça de São Paulo, julgado em 1°/9/2003, Rel. Des. Guerrieri Rezende; RESP 480387/SP - Recurso Especial, Min. Luiz Fux, 1ª Turma, julgado em 16/3/2004 - DJ 24/5/2004 p. 00163) ; RT - 820/242 (peça 8, p. 3 e 4) ;
k) as falhas encontradas não maculam as contam, podendo ser alvo de recomendações (peça 8, p. 5) .
25. Nesse contexto, o responsável solicitou cópia da documentação que instrui os autos para posterior manifestação complementar e o acatamento de sua defesa (peça 8, p. 5) . Conforme já mencionado, após acesso à íntegra do processo de prestação de contas fornecido pelo MTur, responsável optou por não se pronunciar novamente.
26. O município de Pirapozinho, por sua vez, alegou que os recursos foram aplicados na 21ª Festa Junina de Pirapozinho/SP e que as impropriedades verificadas caracterizam-se como falhas formais, sem a ocorrência de malversação de dinheiro público. Avoca o Relatório do Tomador de Contas e o Relatório da CGU para defender a argumentação de que a responsabilidade é exclusiva do ex-prefeito que foi o gestor do convênio e realizou as despesas com recursos federais (peça 22, p. 1) .
27. Na mesma linha de argumentação, o município de Pirapozinho/SP alega que não foi condenado solidariamente com o ex-gestor a devolver os valores federais e solicita sua exclusão de tal dever, com imputação da responsabilidade apenas ao ex-prefeito como já decidido pelo Tomador de Contas e CGU (peça 22, p. 2-3) .
28. Junto à defesa do município de Pirapozinho/SP foram juntadas cópias do Relatório do Tomador de Contas do MTur e do Relatório de Auditoria 1.070/2015, da CGU, já presentes nos autos (peça 22, p. 4-13) .
Análise
29. O município de Pirapozinho apresentada apenas duas argumentações. A primeira relativa à responsabilidade exclusiva do ex-prefeito sobre a gestão dos recursos do convênio. Essa tese não deve prosperar no presente caso. Conforme já examinado em instruções precedentes e transcrito nesta peça, a prestação de contas comprova que os recursos do convênio foram, de fato, aplicados na 21ª Fejupi e beneficiou a municipalidade.
30. O art. 2º da DN TCU 57/2004, já transcrito nesta instrução, prevê a citação do ente federado solidariamente com o agente público responsável pela irregularidade. Já o art. 3º da mesma norma, prevê que, ao ficar constatado que o ente federado se beneficiou pela aplicação irregular dos recursos transferidos, o Tribunal deve condenar diretamente o ente ao pagamento do débito, podendo condenar solidariamente o agente público responsável e/ou aplicar-lhe multa. Note-se que a condenação do ente federado é obrigatória nesses casos e a condenação do gestor deve ser analisada caso a caso. Assim, não há que se falar em exclusão da responsabilidade do município de Pirapozinho/SP.
31. Quanto à responsabilidade do ex-prefeito, observa-se que ele apresentou declaração falsa no plano de trabalho com vistas à celebração do ajuste. Muito embora o responsável alegue que havia pessoas do MTur cientes da real data do evento, não é possível acatar tal justificativa. A uma porque não há provas deste fato. A duas porque é improvável que o responsável pela celebração do ajuste, no caso o Secretário Executivo do Ministério do Turismo, tivesse essa informação.
32. Vale ressaltar que o processo do MTur, com o projeto de convênio, foi autuado em 25/6/2009, quando o evento já estava ocorrendo há três dias. A informação inverídica prestada pelo exgestor sobre a data da 21ª Fejupi foi fundamental para a celebração do ajuste e o consequente repasse de recursos da União. Dessa forma, verifica-se uma conduta grave e reprovável do ex-prefeito, que fere os princípios da transparência e da moralidade e que justifica sua responsabilização solidária com o município para ressarcimento dos recursos federais.
33. Tal conduta está diretamente ligada à principal irregularidade do ajuste: a realização de despesas antes do início de sua vigência. Ainda que os pagamentos tenham ocorrido durante a vigência do convênio, os fatos geradores das despesas ocorreram antes do seu início. Essa irregularidade afronta o art. 39, inciso V, da Portaria Interministerial 127/2008 e a cláusula terceira, inciso II, alínea ‘n’, do termo de convênio.
34. A segunda argumentação do município, de que as irregularidades verificadas nestes autos podem ser consideradas simples falhas formais também não pode ser acatada. Despesas anteriores à vigência de convênio não são aceitas por esta Corte de Contas. Também foram encontradas contradições entre o comprovante de irradiação e a nota fiscal de divulgação do evento em rádio, possivelmente com vistas a enquadrar as veiculações no período de vigência do convênio. Ademais, tanto o ex-prefeito quanto o município não se manifestaram quanto às informações de receitas não contabilizadas na prestação de contas em função da locação de barracas padronizadas para comerciantes, irregularidade que fere a cláusula terceira, inciso II, alínea ‘dd’ do termo de convênio.
35. Especificamente quanto às argumentações de Marcos Antônio Brambilla, de que o evento ocorreu, que os recursos foram aplicados para realização do evento e que a população de Pirapozinho/SP foi beneficiada com a aplicação dos recursos, cabe registrar que tais afirmações não estão sendo questionadas. Por tais fatos o município foi arrolado como responsável solidário nestes autos.
36. O responsável busca comprovar por várias evidências a execução de itens do plano de trabalho. Porém, é fundamental verificar que vários itens ocorreram antes do início da vigência do ajuste. Segundo reportagens colhidas da internet, o show da dupla João Carreiro e Capataz (R$ 36.000,00) ocorreu em 24/6/2009; a banda Tud’bom (R$ 6.595,00) , em 25/6/2009; o show pirotécnico (R$ 7.520,00) , em 23/6/2009 (peça 15, p. 126) . O serviço de guincho (R$ 2.000,00) seria utilizado para preparação da festa e, portanto, antes do início do convênio.
37. Igualmente, o mapa de mídia de veiculação na TV Fronteira Paulista aponta apenas uma inserção dentro do período de vigência do ajuste, conforme também indicado na nota de empenho (peça 14, p. 66-67) . A nota de empenho em favor da TV Bandeirantes indica veiculações entre os dias 17 e 27/6/2009 e, portanto, com apenas dois dias de inserções dentro da vigência do ajuste e nove dias fora (peça 14, p. 71) . De forma semelhante, a nota de empenho em favor do Sistema Araçá de Comunicação indica inserções durantes os dias 18 a 27/6/2009, com oito dias de inserções fora da vigência do convênio e apenas dois dias válidos (peça 14, p. 73) .
38. Ainda que não houvesse outras irregularidades, as despesas que poderiam ser consideradas realizadas dentro do período de vigência do ajuste totalizariam R$ 18.752,80. Tal valor considerou duas diárias de vários itens do plano de trabalho como palco, iluminação, seguranças e algumas inserções em veículos de comunicação. Contudo, sequer esse valor pode ser acatado, tendo em vista as receitas não contabilizadas, já mencionadas, que provocam a glosa total dos recursos federais repassados. Some-se a isso, outras irregularidades que não foram mencionadas pelos responsáveis como a ausência de apresentação de contrato de exclusividade na contratação de banda artística por inexigibilidade de licitação, contradições entre o comprovante de irradiação e a nota fiscal de divulgação do evento em rádio, ausência de atesto pelas emissoras de TV e rádio.
39. No que concerne à afirmativa do ex-prefeito de que não houve ato de improbidade administrativa, cumpre destacar que os processos de tomadas de contas especiais não têm o objetivo de examinar especificamente tal conduta, mas sim de apurar os fatos, quantificar eventuais prejuízos aos cofres públicos e identificar os responsáveis com vistas ao ressarcimento dos valores ao erário.
40. A argumentação de que o convênio foi celebrado em 26/6/2009 em razão da burocracia não merece acolhida. Nada justifica o fornecimento de informação falsa. Ademais, conhecendo a burocracia da administração pública, deveria o gestor ter apresentado seu pleito com grande antecedência para que houvesse tempo hábil para a correta análise, celebração do ajuste e repasse dos valores antes de iniciar o evento.
41. Não procede a à alegação de possível enriquecimento ilícito do Estado no caso de devolução dos recursos federais transferidos. Isso porque o convênio sequer seria assinado caso o responsável não tivesse apresentado informação falsa no pleito apresentado ao MTur. A aplicação da verba federal foi irregular e, portanto, os valores devem ser ressarcidos ao Tesouro Nacional.
42. Examinando a conduta de Marcos Antônio Brambilla, não há como vislumbrar sua boa-fé. Com efeito, o ex-prefeito não alcançou o intento de comprovar a correta aplicação dos recursos públicos que lhe foram confiados. Ao assinar o termo de convênio, na condição de ex-prefeito, o responsável estava ciente das exigências específicas no tratamento de verbas públicas, não só porque tais exigências encontram-se dispostas na legislação vigente, mas também porque o próprio termo de convênio destacava várias delas.
43. Na mesma linha, pode-se afirmar que o responsável agiu, no mínimo, culposamente, ante a negligência na gestão dos recursos públicos. Isso porque o responsável por gerir os recursos do ajuste faltou com o dever de zelar pela regular utilização de valores, sem respeitar as normas que regem ou regiam a matéria, em especial o Decreto-Lei 200/1967 e a Portaria Interministerial 127/2008. Dessa forma, já caberia a proposição de julgamento pela irregularidade de suas contas e condenação ao pagamento do débito.
44. Contudo, considerando a presunção de boa-fé que goza o município de Pirapozinho/SP, por ser pessoa jurídica de direito público, conforme jurisprudência consolidada desta Corte de Contas a exemplo dos Acórdão 1629/2016-TCU-Primeira Câmara, Ministro Relator Bruno Dantas; 707/2017-1ª Câmara, Ministro Relator Augusto Sherman; e 1.121/2017-2ª Câmara, Ministra Relatora Ana Arraes; deve-se abrir novo e improrrogável prazo para que o município de Pirapozinho/SP recolha o débito, atualizado monetariamente, nos termos do art. 202, §3º, do Regimento Interno do TCU.
CONCLUSÃO
45. Em face da análise promovida nos itens 29-44, propõe-se rejeitar as alegações de defesa apresentadas pelo município de Pirapozinho/SP e por Marcos Antônio Brambilla, uma vez que não foram suficientes para sanear as irregularidades a eles atribuídas.
46. Os argumentos de defesa também não lograram afastar o débito imputado aos responsáveis. Ademais, inexistem nos autos elementos que demonstrem a boa-fé de Marcos Antônio Brambilla ou a ocorrência de outros excludentes de culpabilidade. Todavia, considerando a presunção de boa-fé que goza o município de Pirapozinho/SP, propõe-se conceder novo e improrrogável prazo quinzenal para que aquela municipalidade recolha o débito atualizado monetariamente.
PROPOSTA DE ENCAMINHAMENTO
47. Diante do exposto, submetem-se os autos à consideração superior, propondo:
a) rejeitar as alegações de defesa de Marcos Antônio Brambilla (XXX.221.998-XX) e do município de Pirapozinho/SP (54.801.121/00061) ;
b) com fundamento no art. 12, §§ 1º e 2º, da Lei 8.443/1992 e art. 202, §§ 2º e 3º, do Regimento Interno do TCU, fixar novo e improrrogável prazo de 15 (quinze) dias para que município de Pirapozinho/SP comprove, perante o Tribunal, o recolhimento da quantia abaixo especificada aos cofres do Tesouro Nacional, atualizada monetariamente a partir da data indicada até o efetivo recolhimento, na forma da legislação em vigor, abatendo-se, na oportunidade, os valores já ressarcidos:
	VALOR ORIGINAL (R$) 
	DATA DA OCORRÊNCIA

	108.450,00 (débito) 
	31/7/2009

	10.821,29 (crédito) 
	9/10/2009

Valor atualizado até 9/7/2018: R$ 166.155,68.
c) informar ao Município de Pirapozinho/SP que a liquidação tempestiva do débito atualizado monetariamente saneará o processo e permitirá que as contas sejam julgadas regulares com ressalva, nos termos do § 4º do art. 202 do Regimento Interno do TCU, e lhe seja dada quitação, ao passo que a ausência dessa liquidação tempestiva acarretará o julgamento pela irregularidade das contas, com imputação de débito, a ser atualizado monetariamente e acrescido de juros moratórios nos termos do art. 19 da Lei 8.443/1992.”
2.	O Ministério Público junto ao TCU, por sua vez, se manifestou nos seguintes termos (peça 28) :
“Cuidam os autos de tomada de contas especial instaurada pelo Ministério do Turismo em desfavor de Marcos Antônio Brambilla, ex-prefeito de Pirapozinho/SP, em razão da impugnação total das despesas à conta do Convênio 703877/2009, que tinha por objeto incentivar o turismo mediante apoio da ‘21ª Festa Junina de Pirapozinho - Fejupi’. Os valores repassados e impugnados à totalidade montam em R$ 108.450,00.
No âmbito do TCU, após o ex-prefeito apresentar defesa e diante do resultado de diligências efetuadas ao ministério repassador, a unidade técnica assinalou que ‘a prestação de contas comprova a efetiva utilização dos recursos do convênio para pagamentos de fornecedores contratados para a realização da 21ª Fejupi (peças 14 e 15) , sendo que há evidências robustas nos autos no sentido de que o evento de fato ocorreu, como por exemplo as evidências contidas na peça 2. Diante da constatação de que o evento foi efetivamente realizado, a Secex-SC entendeu que deveria ser promovida a citação solidária do Município de Pirapozinho/SP, que teria se beneficiado dos recursos federais, com base na DN TCU 57/2004. Assim foi feito.
De acordo com os ofícios citatórios de peças 20 e 21, as irregularidades ensejadoras do dano decorreriam, em síntese, de realização de despesas antes do início da vigência do convênio, falhas em procedimentos licitatórios, problemas nos contratos de exclusividade, inconsistências na comprovação de despesas com divulgação do evento e supostas receitas não contabilizadas em função da locação de barracas para comerciantes.
Com as devidas vênias, discordo do encaminhamento alvitrado pela unidade técnica e entendo não haver débito a perseguir nestes autos.
De início, deve ser registrado que, conforme assevera a própria unidade técnica, não se questiona a realização do evento.
Com relação à regularidade financeira, entendo-a suficientemente comprovada. A meu ver, o nexo de causalidade entre os recursos federais repassados à municipalidade e sua aplicação no objeto do convênio fica demonstrado pela documentação colecionada nos autos em resposta à diligência promovida junto ao órgão repassador (peça 14) , em que se permite concluir pela correlação e coerência entre a relação de pagamentos efetuados, movimentação bancária, notas de empenho e as notas fiscais emitidas com a indicação do número do convênio, essas todas datadas entre junho e agosto de 2009, dentro, portanto, do período de vigência do convênio, que foi de 26/6/2009 a 10/9/2009.
Como visto, a unidade técnica considera como uma das questões a justificar a impugnação total das despesas o fato de que a execução do evento teria ocorrido em data anterior à vigência do convênio. Diversamente, entendo que o fato de a assinatura do convênio ter se consumado durante o período de realização do evento, por si só, não constitui motivo suficiente a ensejar a glosa dos recursos repassados, porque, se falha deve ser imputável para essa ocorrência, ela decorreria da atuação do MTur, cabendo a responsabilização dos agentes do órgão repassador, como ocorreu na situação julgada pelo Acórdão 7307/2013-TCU-Primeira Câmara. Ressalto que a celebração de convênios às vésperas do evento ou em momento imediatamente posterior, com o decorrente repasse dos recursos até vários meses depois da realização do objeto conveniado — ainda que constitua medida reprovável e possa levar, de fato, a questionamentos quanto à efetiva necessidade do financiamento de festividades com recursos federais —, constituía prática comum nos convênios celebrados pelo MTur, verificada em inúmeras outras TCEs a respeito das quais já me pronunciei. A título de exemplo, colaciono os TCs Processo 001.136/2015-1, Processo 001.149/2015-6, Processo 016.157/2015-0, Processo 016.359/2015-1, destacando que em nenhum desses casos tal ocorrência figurou como motivação para a irregularidade das contas dos responsáveis e a decorrente condenação à restituição integral dos recursos recebidos. Registro, ademais, que a devida antecedência entre a proposta e a vigência do convênio só veio a ser estabelecida pela Portaria Mtur 153/2009, conforme disposto no seu art. 19, norma essa posterior à celebração da avença tratada neste feito.
Com relação ao atestado de exclusividade, consta à peça 15, pg. 24, relativamente à atração ‘João Carreiro e Capataz’, estar ela afeta à empresa prestadora do serviço, Milani Empreendimentos Artísticos Ltda., para o dia do show. Por sua vez, quanto às eventuais impropriedades em procedimentos licitatórios, não são capazes, por si só, de resultar no julgamento pela irregularidade das contas. Essas questões, a meu ver, estão abarcadas nas hipóteses previstas na resposta à consulta promovida nos termos do Acórdão 1435/2017-TCU-Plenário, a afastar a possibilidade de imputação de débito:
9.2. responder ao consulente que:
9.2.1. a apresentação apenas de autorização/atesto/carta de exclusividade que confere exclusividade ao empresário do artista somente para o (s) dia (s) correspondente (s) à apresentação deste, sendo ainda restrita à localidade do evento, não atende aos pressupostos do art. 25, inciso III, da Lei 8.666/1993, representando impropriedade na execução do convênio;
9.2.2. do mesmo modo, contrariam o sobredito dispositivo legal as situações de contrato de exclusividade - entre o artista/banda e o empresário - apresentado sem registro em cartório, bem como de não apresentação, pelo convenente, do próprio contrato de exclusividade;
9.2.3. tais situações, no entanto, podem não ensejar, por si sós, o julgamento pela irregularidade das contas tampouco a condenação em débito do (s) responsável (is) , a partir das circunstâncias inerentes a cada caso concreto, uma vez que a existência de dano aos cofres públicos, a ser comprovada mediante instauração da devida tomada de contas especial, tende a se evidenciar em cada caso, entre outras questões, quando:
9.2.3.1. houver indícios de inexecução do evento objeto do convênio; ou
9.2.3.2. não for possível comprovar o nexo de causalidade, ou seja, que os pagamentos tenham sido recebidos pelo artista ou por seu representante devidamente habilitado, seja detentor de contrato de exclusividade, portador de instrumento de procuração ou carta de exclusividade, devidamente registrados em cartório.  (Grifei) .
Quanto a possíveis impugnações de despesas a título de divulgação do evento na mídia e os supostos créditos oriundos de locação de barracas, os seus efeitos financeiros não foram computados nem explicitados na instrução da unidade técnica, não sendo possível apurar o quantum debeatur para esses itens, circunstância, a meu ver, que inviabiliza a glosa parcial das contas, ante a incerteza dos valores envolvidos.
Não obstante, os demais documentos presentes nos autos, conforme já assinalado neste parecer, consistem em uma soma de robustos elementos que sinalizam para a coerente demonstração da relação de causalidade entre os recursos aplicados e a execução do objeto do convênio. Acrescente-se, ainda, o reconhecimento da efetiva realização do evento, e estamos diante de um quadro fático e probatório que, a meu ver, infirma, data vênia, a conclusão da unidade técnica quanto a existência de débito.
Ante o exposto, manifesto-me no sentido de que sejam parcialmente acolhidas as alegações de defesa e que as contas sejam julgadas regulares com ressalva, com base no art. 16, inciso II, da Lei 8.443/1992 e no art. 208 do Regimento Interno.”
É o relatório.

Rogério Leandro Ferreira (OAB/SP 142.624), representando Marcos Antonio Brambilla.

Subprocurador-Geral Lucas Rocha Furtado.

TOMADA DE CONTAS ESPECIAL. CONVÊNIO. MINISTÉRIO DO TURISMO. REALIZAÇÃO DE EVENTO. IMPUGNAÇÃO DAS DESPESAS. CITAÇÃO. IRREGULARIDADE NA EXECUÇÃO FINANCEIRA DO CONVÊNIO. ACOLHIMENTO PARCIAL DAS ALEGAÇÕES DE DEFESA. EXCLUSÃO DO MUNICÍPIO DA RELAÇÃO PROCESSUAL. IRREGULARIDADE DAS CONTAS DO EX-PREFEITO. DÉBITO. MULTA.

TOMADA DE CONTAS ESPECIAL (TCE)

Secretaria de Controle Externo no Estado de Santa Catarina (SECEX-SC).

Trata-se de tomada de contas especial (TCE) instaurada pelo Ministério do Turismo (MTur) em desfavor de Marcos Antônio Brambilla, ex-prefeito de Pirapozinho/SP, em razão da impugnação de despesas do Convênio 596/2009 (Siafi/Siconv 703877) , que tinha por objeto o apoio à realização do evento intitulado “21ª Festa Junina de Pirapozinho - Fejupi”.
O convênio foi firmado no valor de R$ 113.250,00, sendo R$ 108.450,00 à conta do órgão concedente e R$ 4.800,00 referentes à contrapartida da entidade convenente. Os recursos federais foram creditados na conta específica do convênio em 31/7/2009 (peça 14, p. 21) .
Na fase interna da TCE, o órgão concedente concluiu pela impugnação de despesas, devido à irregularidade na execução financeira, conforme consignado nas notas técnicas 126/2013 e 419/2014 e no relatório de TCE 80/2015.
Consta dos autos registro da devolução de R$ 10.821,29, em 9/10/2009, relativa aos recursos não utilizados na execução do ajuste (peça 15, p. 7) .
No âmbito do TCU, além do ex-prefeito, a unidade instrutora promoveu a citação solidária da Município de Pirapozinho/SP. Em sua análise de mérito, a unidade instrutora concluiu pela rejeição das alegações de defesa dos responsáveis e propôs julgar irregulares suas contas, com a imputação integral do débito e a aplicação da multa prevista no art. 57 da Lei 8.443/1992.
O Ministério Público junto ao TCU, divergindo da unidade instrutora, propôs o acolhimento parcial das alegações de defesa e o julgamento das contas dos responsáveis regulares com ressalva.
Corroboro, na essência, as análises empreendidas pela unidade instrutora, especialmente aquilo que não conflitar com as considerações a seguir.
Preliminarmente, analiso a responsabilidade do município de Pirapozinho/SP.
Como discorrido pela unidade instrutora, ao ficar constatado que o ente federado se beneficiou pela aplicação irregular de recursos transferidos, é possível a sua condenação solidária, nos termos do art. 2º da DN TCU 57/2004. Contudo, em nenhum momento foi demonstrada a forma concreta pela qual o Município de Pirapozinho/SP foi beneficiado com os recursos do convênio, como, por exemplo, pela incorporação de valores a seu patrimônio. A simples constatação de que o evento festivo beneficiou a população local, por si só, é insuficiente para isso, motivo pelo qual, entendo que o ente político deve ser excluído da relação processual (Acórdão 2639/2015-TCU-Plenário) .
Sendo desnecessária a abertura de prazo para recolhimento do valor do débito pelo município, ante sua exclusão da relação processual, prossigo ao imediato julgamento da presente TCE em relação ao ex-prefeito.
De início, notei irregularidade na representação processual de Marcos Antônio Brambilla, diante da ausência do instrumento de procuração. Contudo, como as alegações de defesa foram assinadas conjuntamente com o responsável (peça 8) e diante do jus postulandi das partes admitido por este Tribunal, reputo sanado o vício para esta etapa processual.
O plano de trabalho para a realização do evento previu a execução dos seguintes serviços (peça 15, p. 91-93) :
2.1. serviço de guincho: R$ 2.000,00;
2.2. show com a Dupla João Carreiro e Capataz: R$ 36.000,00;
2.3. show com o Grupo Tud Bom: R$ 6.595,00;
2.4. aluguel de gerador de energia: R$ 2.800,00;
2.5. aluguel de dois transformadores: R$ 4.500,00;
2.6. aluguel de sanitários químicos: R$ 3.400,00;
2.7. aluguel de equipamentos de som: R$ 7.900,00;
2.8. aluguel de equipamentos de iluminação: R$ 7.700,00;
2.9. montagem e desmontagem do palco: R$ 7.900,00;
2.10. divulgação do evento via rádio (10 inserções) : R$ 1.495,00;
2.11. divulgação do evento na TV Bandeirantes (30 inserções) : R$ 5.100,00;
2.12. divulgação do evento na TV Fronteira (30 inserções) : R$ 5.400,00;
2.13. divulgação do evento na TV Record (30 inserções) : R$ 3.000,00;
2.14. divulgação do evento na TV SBT (30 inserções) : R$ 4.500,00;
2.15. serviço de segurança: 7.440,00;
2.16. show Pirotécnico: R$ 7.520,00.
Não se discute a execução física do convênio, mas apenas irregularidades de índole financeira, pelas quais o ex-prefeito foi citado (peça 21) .
O nexo das despesas oriundas da contratação de serviços relativos a gerador de energia, transformadores, sanitários químicos, equipamentos de som e iluminação, montagem/desmontagem de palco, segurança e show pirotécnico restou devidamente evidenciado (peça 15, p. 107, 109, 111, 113, 115, 116 e 118) , a análise, portanto, prosseguirá quanto aos demais itens.
Corroboro o posicionamento do parquet no sentido de que a simples execução do evento em data distinta não enseja, isoladamente, condenação em débito. Mas entendo que a situação aumenta a reprovabilidade da conduta, mormente porque o gestor apresentou documento falso, fazendo crer que o evento seria realizado em outro momento, no futuro, o que impossibilitaria, inclusive, a vistoria in loco.
Quanto ao serviço de guincho, não há nos autos documentação comprobatória de sua execução financeira, o que enseja glosa das despesas por restar inviável o exame do nexo de causalidade.
Por sua vez, no tocante aos serviços de divulgação do evento, entendo, na linha defendida pelo parquet, que o nexo de causalidade restou devidamente demonstrado (peça 14, p. 224-225, e peça 5, p. 1-2 e 120) . Ademais, a discussão se restringiu ao momento de veiculação das inserções, em vista da execução do evento noutro período.
Remanescem, assim, as despesas com a contratação de artistas. Nesse ponto, registro que os contornos jurídicos a respeito da não apresentação de contratos de exclusividade de artistas contratados com inexigibilidade no âmbito dos convênios firmados com o Ministério do Turismo foram, durante longo tempo, objeto de oscilação na jurisprudência desta Casa. Por causa disso, ao apreciar consulta formulada a esta Corte pelo MTur, foi prolatado o Acórdão 1435/2017-TCU-Plenário, com o seguinte teor:
“9.2.1. a apresentação apenas de autorização/atesto/carta de exclusividade que confere exclusividade ao empresário do artista somente para o (s) dia (s) correspondente (s) à apresentação deste, sendo ainda restrita à localidade do evento, não atende aos pressupostos do art. 25, inciso III, da Lei 8.666/1993, representando impropriedade na execução do convênio;
9.2.2. do mesmo modo, contrariam o sobredito dispositivo legal as situações de contrato de exclusividade – entre o artista/banda e o empresário – apresentado sem registro em cartório, bem como de não apresentação, pelo convenente, do próprio contrato de exclusividade;
9.2.3. tais situações, no entanto, podem não ensejar, por si sós, o julgamento pela irregularidade das contas tampouco a condenação em débito do (s) responsável (is) , a partir das circunstâncias inerentes a cada caso concreto, uma vez que a existência de dano aos cofres públicos, a ser comprovada mediante instauração da devida tomada de contas especial, tende a se evidenciar em cada caso, entre outras questões, quando:
9.2.3.1. houver indícios de inexecução do evento objeto do convênio; ou
9.2.3.2. não for possível comprovar o nexo de causalidade, ou seja, que os pagamentos tenham sido recebidos pelo artista ou por seu representante devidamente habilitado, seja detentor de contrato de exclusividade, portador de instrumento de procuração ou carta de exclusividade, devidamente registrados em cartório.”
Com isso, a apresentação de documento que confere exclusividade ao empresário do artista somente para o dia e localidade do evento (geralmente chamado de autorização/atesto/carta de exclusividade, mas não de contrato de exclusividade) não atende aos pressupostos estabelecidos no inciso III do art. 25 da Lei de Licitações e Contratos para contratação direta por inexigilidade.
Assim, a resposta à consulta concluiu que o documento em questão representa grave impropriedade na execução convenial (item 9.2.1) , ainda que, por si só, não dê ensejo à condenação em débito, cabendo, para isso, apurar a efetiva realização da apresentação contratada (item 9.2.3.1) e, mais importante, o nexo de causalidade entre os recursos federais repassados ao convênio e o seu concreto recebimento pelo artista ou por seu representante devidamente habilitado (item 9.2.3.2) .
Ou seja, vale reforçar e repisar que, para comprovação do nexo causal, o Acórdão 1435/2017-TCU-Plenário admite a apresentação de recibos ou outros documentos que comprovem que os recursos conveniais foram efetivamente percebidos pelo artista ou por seu representante exclusivo.
A meu ver, é necessário que esses elementos comprobatórios estejam devidamente evidenciados nos autos, e, conforme norteia o decisum, a suficiência da documentação deve ser examinada em cada caso concreto, visto que soluções definitivas, em abstrato, não têm dado conta da miríade de possibilidades com que este Tribunal tem se deparado.
Essa é a linha, sobretudo no tocante à necessidade de demonstração do nexo de causalidade entre os recursos do convênio e o recebimento pelo artista ou seu representante, bem como ao reconhecimento de que devem ser examinadas as circunstâncias inerentes a cada caso concreto, que venho adotando nos processos de minha relatoria (Acórdãos 2166/2018, 2165/2018, 2164/2018, 1983/2018, 5832/2018, 5833/2018, 5838/2018, 5839/2018, 5840/2018 e 5842/2018, todos da 1ª Câmara) .
No caso em questão, não houve comprovação do efetivo pagamento aos artistas, em virtude da ausência de comprovantes assinados pelos próprios artistas ou por seus representantes legais identificados por meio de contrato social, contrato de exclusividade, instrumento de procuração ou declaração/carta de exclusividade, devidamente registrados em cartório (Acórdão 1435/2017-TCU-Plenário) .
Consta dos autos simples cartas de exclusividade (peça 15, p. 24-25) , desprovidas de registro em cartório que comprove liame inequívoco entre a empresa intermediária e o artista, as quais, na linha do Acórdão 1435/2017-TCU-Plenário, são incapazes de, por si sós, comprovar a representação legal.
Não se pode ignorar que se trata de inexigibilidade irregular de licitação, na qual não foram cumpridos os requisitos legais, tampouco as cláusulas do próprio convênio, que de forma clara e precisa inclusive diferenciou contratos de exclusividade de cartas de exclusividade, indicando a penalidade de glosa (cláusula terceira, inciso II, alínea “ll” - peça 1, p. 57) .
Diante desses aspectos e na linha do mencionado precedente, concluo não ser possível verificar a que título, fim e condições os artistas se dispuseram a executar os shows, restando completamente inviável a verificação do nexo de causalidade entre os recursos transferidos e a prestação do serviço artístico.
Ademais, considerando ser do gestor o dever de prestar contas, ao conscientemente descumprir o termo de convênio e adotar procedimento incompatível com o ajustado, caberia a ele, instado a se defender, apresentar todos os documentos capazes de elidir as irregularidades pelas quais fora citado, o que não ocorreu. Logo, não há o que se aproveitar em seu favor.
Registra-se que o débito se restringiu ao importe de R$ 44.595,00. Como não abrangeu a integralidade do convênio, entendo apropriado aplicar a proporcionalidade adotada (95,8% concedente e 4,2% convenente) , conforme valores constates do acórdão que ora submeto (nessa linha, Acórdão 2166/2018-TCU-Primeira Câmara, dentre vários outros) .
Nesse cenário, exsurge o dever de julgar irregulares as contas do responsável, imputando-lhe débito e aplicando-lhe multa, com amparo nos arts. 19 e 57 da Lei Orgânica do TCU.
	Ante o exposto, voto por que o Tribunal adote o Acórdão que ora submeto à deliberação deste Colegiado.
TCU, Sala das Sessões Ministro Luciano Brandão Alves de Souza, em 26 de fevereiro de 2019.
Ministro BRUNO DANTAS
Relator